臺灣彰化地方法院民事判決　95年度簡上字第115號
上　訴　人　天○○
　　　　　　地○○
　　　　　　午○○
　　　　　　巳○○
　　　　　　丑○○
　　　　　　戌○○
　　　　　　未○○
　　　　　　酉○○
　　　　　　申○○
　　　　　　辰○○○
共　　　同
訴訟代理人　陳建勛律師
複代理人　　陳瑾瑜律師
被上訴人　　亥○○
　　　　　　癸○○
　　　　　　甲○○
　　　　　　辛○○
　　　　　　卯○○
　　　　　　寅○○
　　　　　　乙○○
　　　　　　己○○
　　　　　　壬○○
　　　　　　庚○○
　　　　　　丙○○
　　　　　　戊○○○
上列十二人共同
訴訟代理人　黃茂松律師
被上訴人　　子○○　　住彰化縣大村鄉○○路○段2巷9號
　　　　　　丁○○　　住彰化縣員林鎮○○路○段277巷10弄8
　　　　　　　　　　　號之5
上列當事人間請求確認通行權存在等事件，上訴人對於中華民國
95年7 月31日本院員林簡易庭95年度員簡字第161 號第一審判決
提起上訴，本院於民國96年5 月29日言詞辯論終結，判決如下：
    主  文
上訴駁回。
第二審訴訟費用由上訴人負擔。
    事實及理由
甲、程序方面：
一、按上訴人於終局判決前，得將上訴撤回，民事訴訟法第459
    條第1 項定有明文。查上訴人於原審求為判決：確認上訴人
    就被上訴人所有坐落彰化縣大村鄉○○段430 地號土地（重
    測前為大村鄉○○段187 之2 地號、下稱系爭430 地號土地
    ）西南側如原審卷附彰化縣員林地政事務所民國95年3 月29
    日土地複丈成果圖所示A 部分（於上訴程序中，於本院96年
    5 月29日言詞辯論期日，將書狀將之更正為如附圖即彰化縣
    員林地政事務所96年4 月27日土地複丈成果圖所示A1、A2部
    分，面積分別為51.51 、6.60共58.11 平方公尺）土地範圍
    內之通行權存在；被上訴人應將位於上開部分土地上之鐵皮
    圍牆除去，並容忍上訴人通行及鋪設柏油；確認上訴人就被
    上訴人所有系爭430 地號土地如原審卷附彰化縣員林地政事
    務所95年3 月29日土地複丈成果圖之放大示意圖所示B- C-D
    連線部分土地有過水權及被上訴人應將該處排水溝之阻塞物
    除去，不得禁止或妨害上訴人之過水權。經原審判決上訴人
    敗訴後，上訴人就其敗訴部分全部提起上訴，嗣於96年3 月
    2 日於本院準備程序期日，以言詞撤回上開確認上訴人就被
    上訴人所有系爭430 地號土地如原審卷附彰化縣員林地政事
    務所95年3 月29日土地複丈成果圖之放大示意圖所示B-C-D
    連線部分土地有過水權及被上訴人應將該處排水溝之阻塞物
    除去，不得禁止或妨害上訴人之過水權之上訴，合於上開規
    定，自應准許。
二、被上訴人子○○、丁○○經合法通知，均未於言詞辯論期日
    到場，核無民事訴訟法第386 條各款所列情形，爰依上訴人
    之聲請，由其一造辯論而為判決。
乙、實體方面：
一、上訴人起訴主張：坐落彰化縣大村鄉○○段425 地號土地（
    重測前為大村鄉○○段189 地號，下稱系爭425 地號土地）
    為上訴人所共有，原共有人賴乞食於日據昭和時期死亡後，
    其應有部分為上訴人未○○、酉○○、申○○、辰○○○及
    其他繼承人繼承，系爭425 地號土地因與公路無適宜之聯絡
    ，前即以周圍地損害最少之處所及方法，通行被上訴人所有
    系爭430 地號土地，而被上訴人亦容忍上訴人通行時間長達
    30年以上，期間亦曾於道路上鋪設柏油。詎被上訴人枉顧上
    訴人通行必要，設置鐵皮圍牆、破壞道路柏油妨礙上訴人通
    行，而上訴人之土地有建物為住宅使用，需使用小貨車載運
    大型花圈進出，爰依民法第787 條之規定，主張如附圖所示
    A1、A2部分土地有通行權存在，並依同法第788 條規定，請
    求被上訴人容忍上訴人鋪設柏油等語。嗣於本院補充主張：
    車輛藉彰化縣大村鄉○○段373 地號土地（下稱373 地號土
    地）之既成巷道僅能通行至系爭425 地號土地入口，無法到
    達坐落系爭425 地號土地上三合院之埕，且車輛無法自該既
    成巷道迴轉駛出。另同段428 地號土地（下稱428 地號土地
    ）並非空地，而係種有雜樹林，設有圍牆、廁所，縱將雜樹
    林、圍牆、廁所打掉，整理出通路，亦因路徑過窄，無法到
    達三合院之埕，且無法供車輛迴轉，故原審判決認定上訴人
    可利用373 地號土地之既成巷道對外通行或得利用428 地號
    土地之空地通行至大村鄉○○路○ 段2 巷道路云云，顯有違
    誤。再被上訴人雖辯稱尚有同段410 、395 地號土地（下稱
    410 、395 地號土地）之既成巷道，可連接至中山路，惟41
    0 、395 地號土地為訴外人盧振忠所有，近日盧振忠為施工
    之便，暫時將與系爭425 地號土地邊界上之圍牆拆除，其施
    工完畢後將再度砌回圍牆，故上訴人仍無法藉該處通行。況
    系爭430 地號土地上如附圖所示A1、A2部分之土地，實際上
    已供公眾通行30年以上，為既成道路，絕非如被上訴人所述
    僅供其居於裏地之親戚蕭火文通行，且該既成道路附近住戶
    ，其門牌號碼之編排，亦均延該既成道路之先後順序整編，
    足證如附圖所示A1、A2部分之土地確實係一供不特定人通行
    使用達30年以上之既成道路等語。
二、被上訴人則以：系爭425 地號土地原共有人賴乞食早已死亡
    ，其繼承人有：辰○○○、酉○○、申○○、賴俊焱、汪炳
    焱……等人，迄未辦理繼承登記，則繼承人未明，有當事人
    不適格之情形。又上訴人若欲由系爭425 地號土地通行系爭
    430 地號土地如附圖所示A1、A2部分土地，則車輛須先經過
    同段424 地號土地（下稱424 地號土地）始有足夠寬度通過
    系爭430 地號土地，再繞道以達中山路，惟424 地號土地之
    所有人陳秀麗，於3 個月前，僱工在424 地號與系爭425 地
    號土地間搭建鐵皮圍籬，阻斷對外通行，而上訴人就上開否
    認其通行權之土地所有人中，僅對於被上訴人起訴請求確認
    其就系爭430 地號土地有通行權，縱經法院判決勝訴，其效
    力亦無從及於424 地號土地之所有人，故上訴人就本件請求
    顯無法依本案判決實現其利益，無即受確認判決之利益。再
    上訴人所有系爭425 地號土地，除利用被上訴人共有系爭
    430 地號土地西南側如附圖所示A1、A2部分土地通行外，尚
    可利用373 地號土地之巷道連結至中山路；或是由427
    地號土地或428 地號土地通行至北側之巷道連接至中山路，
    雖427 地號所有人即上訴人天○○日前將系爭425 地號土地
    與427 地號土地間之通路，以鐵皮圍籬阻隔，但上訴人天○
    ○僅需拆除鐵皮圍籬，即可利用427 地號土地通行；另428
    地號土地之共有人為上訴人未○○、酉○○、申○○等人，
    上訴人亦可通行；另外410 、395 地號土地於日前打通圍
    牆後，該巷道已可聯接至中山路。基上，參酌最高法院76年
    度台上字第2133號判例、59年度台上字第285 號判例意旨，
    系爭425 地號土地與公路間有適宜之聯絡，與袋地通行權之
    要件不符。況所謂有無適宜之聯絡，法院所應考量者乃是否
    鄰地損害最少之處所及方法，而非通行權人之方便與經濟，
    故即使認為本件上訴人確有通行權存在，亦應比較四鄰土地
    之利益，於四鄰土地擇損害最少之處所及方法為之，而上訴
    人利用373 地號土地之既成道路，通行至中山路，其長度約
    為56公尺，比通過系爭430 地號土地，再繞道以達中山路之
    長度約為106 公尺之距離還要短，此外，410 、395 地號之
    土地上之圍牆若順利打通，上訴人藉此通行中山路，其距離
    最短，係對周圍地損害最少之處所及方法，因此，上訴人若
    經由被上訴人所有系爭430 地號土地，其通行距離最長，使
    用鄰地面積最大，嚴重損及被上訴人所有土地利益，破壞被
    上訴人庭院之完整性，非周圍地損害最少之處所及方法。末
    上訴人主張通行權之道路係被上訴人多年前提供予親戚蕭火
    文所有坐落同段429 地號土地通行之用，因該土地為裏地，
    被上訴人基於親屬情誼乃開闢該道路，故非供公眾通行而開
    設。綜上，上訴人主張袋地通行權，顯無理由等語，資為抗
    辯。
三、原審判決上訴人敗訴，上訴人不服提起上訴，其上訴聲明為
    ：原判決廢棄；確認上訴人就被上訴人所有系爭土地西南側
    如附圖所示A1、A2部分，面積分別為51.51 、6.60共58.11
    平方公尺土地範圍內之通行權存在；被上訴人應將位於上開
    部分土地上之鐵皮圍牆除去，並容忍上訴人通行及鋪設柏油
    ；訴訟費用由被上訴人負擔；願供擔保請准宣告假執行（過
    水權部分業經上訴人撤回上訴而告確定，已如前述）。被上
    訴人則聲明求為：判決駁回上訴，第二審訴訟費用由上訴人
    負擔。
四、得心證之理由：
（一）按請求確認就共有土地有通行權存在之訴，僅須以否認原
      告主張之共有人為被告，無以共有人全體為被告之必要（
      最高法院62年度台上字第965 號判決、76年度第7 次民事
      庭會議決議參照）。另按積極確認之訴，祇須主張權利之
      存在者對於否認其主張者提起，當事人即為適格。否認之
      人有數人者，除有必須合一確定之情形外，無強令原告對
      於否認人全體提起確認之訴之法律上理由（最高法院60年
      台上字第4816號判例意旨參照）。故確認通行權存在之訴
      並非固有必要共有訴訟，無以共有人全體為原、被告之必
      要，僅須主張權利存在者對否認其主張者提起，當事人即
      為適格，本件上訴人雖僅為系爭425 地號土地之部分共有
      人，非全體共有人，為兩造所不爭執，並有土地登記謄本
      、戶籍謄本在卷可稽，惟上訴人既主張其等對系爭430 地
      號如附圖所示A1、A2部分土地有通行權存在，系爭430 地
      號土地全部共有人否認上訴人主張，則依上開說明，上訴
      人對被上訴人訴請確認通行權存在，自不生當事人不適格
      問題，是被上訴人辯稱：系爭425 地號土地原共有人賴乞
      食早已死亡，其繼承人未明，有當事人不適格之情形云云
      ，尚有誤會，不足採信。
（二）次按確認之訴非原告有即受確認判決之法律上利益者，不
      得提起。所謂即受確認判決之法律上利益，係指法律關係
      之存否不明確，原告主觀上認其在法律上之地位有不安之
      狀態存在，且此種不安之狀態，能以確認判決將之除去者
      而言，若縱經法院判決確認，亦不能除去其不安之狀態者
      ，即難認有受確認判決之法律上利益（最高法院52年台上
      字第1240號判例意旨參照）。本件上訴人訴請確認對系爭
      430 地號如附圖所示A1、A2部分土地有通行權存在，如經
      法院確認，則上訴人即可利用系爭430 地號如附圖所示A1
      、A2部分土地直接通行至南側之同段408 地號國有土地，
      再通行至彰化縣大村鄉○○路，並無須通行424 地號土地
      始能到達系爭430 地號如附圖所示A1、A2部分土地問題，
      從而，兩造就系爭430 地號如附圖所示A1、A2部分土地通
      行權存否之法律關係尚有不明確，致上訴人地位有受侵害
      之危險而有不安之狀態存在，且得以對被上訴人之確認判
      決除去之，則上訴人提起本訴，應認有確認之法律上利益
      ，反之，被上訴人辯稱：上訴人若欲由系爭425 地號土地
      通行附圖所示A1、A2部分土地，車輛須先經過424 地號土
      地始有足夠寬度通過系爭430 地號土地，再繞道以達中山
      路，縱經法院判決勝訴，其效力亦無從及於424 地號土地
      之所有人，故上訴人就本件請求顯無法依本案判決實現其
      利益，無即受確認判決之利益云云，為無理由，不足採信
      。
（三）再按民法第787 條及第789 條之必要通行權，以土地因與
      公路無適宜之聯絡，致不能為通常使用者為成立要件。而
      是否為通常使用所必要，除須斟酌土地之位置、地勢及面
      積外，尚應考量其用途（最高法院87年度台上字第2247號
      判決意旨足資參照）。上訴人雖主張其所有系爭425 地號
      土地無適宜道路可供通行云云，惟經原審及本院受命法官
      現場履勘結果，其可以經由其土地西北邊相鄰之373 地號
      土地現已編訂為彰化縣大村鄉○○路3 段2 巷既成巷道通
      行至彰化縣大村鄉○○路之事實，有原審95年3 月29日及
      本院96年2 月6 日勘驗筆錄、現場略圖可稽，並有彰化縣
      員林地政事務所95年3 月29日土地複丈成果圖附卷可憑。
      而上開373 地號土地既成巷道最窄處為2.40公尺、最寬處
      為4.80公尺，亦有上開複丈成果圖可參，已足供一般小型
      車輛自系爭425 地號土地上順利通行至彰化縣大村鄉○○
      路上，且該373 地號土地既成巷道與系爭425 地號土地相
      接處寬為為4.80公尺，亦有前述複丈成果圖可按，更足供
      車輛迴轉使用，則373 地號土地既成巷道已可供系爭425
      地號土地與公路即彰化縣大村鄉○○路為適宜之聯絡甚明
      。至上訴人雖另主張：車輛藉373 地號土地之既成巷道僅
      能通行至系爭425 地號土地入口，無法到達坐落系爭425
      地號土地上三合院之埕云云，惟土地與公路有適宜之聯絡
      ，僅須該通路可到達土地即可，並不以該通路可到達土地
      之任何一點為必要，蓋土地面積如此廣大，如何強求土地
      任何一點均有通路到達。本件373 地號土地既成巷道既已
      可通行至系爭425 地號土地西北側，即可認系爭425 地號
      土地與公路有適宜之聯絡，準此，上訴人前開主張，於法
      未合，自無理由，被上訴人主張上訴人可經由373 地號土
      地既成巷道通行之事實應為可採。
五、綜上所述，上訴人以其所有系爭425 地號土地，與公路間無
    適當之聯絡，而不能為通常之使用，非經由被上訴人所有系
    爭430 地號如附圖所示A1、A2部分土地，無法通行至公路為
    由，其既因已有一條鄰接該地之373 地號土地上現編列為彰
    化縣中山路3 段2 巷巷道，足供上訴人系爭425 地號土地做
    為對外聯絡道路用，則上訴人本於袋地所有人之必要通行權
    法律關係，求為確認上訴人就被上訴人所有系爭430 地號土
    地如附圖所示A1、A2部分土地範圍內之通行權存在及被上訴
    人應將位於上開部分土地上之鐵皮圍牆除去，並容忍上訴人
    通行及鋪設柏油，難謂正當，不應准許。原審為上訴人敗訴
    之判決，並無不合。上訴意旨指摘原判決不當，求予廢棄改
    判，為無理由，應予駁回。
六、本件事證已臻明確，兩造其餘攻擊防禦方法及舉證，對判決
    之結果已不生影響，即無一一論述必要，附此敘明。
據上論結，本件上訴為無理由，依民事訴訟法第436 條之1 第3
項、第449 條第1 項、第78條、第85條第1項，判決如主文。
中　　華　　民　　國　　96　　年　　6 　　月　　12　　日
                  民事第一庭    審判長  羅培昌
                                法  官  葛永輝
                                法  官  游秀雯
以上正本係照原本作成。
不得上訴。
中　　華　　民　　國　　96　　年　　6 　　月　　13　　日
                                書記官  張西武
